【裁判字號】    90,重訴,25
【裁判日期】    920409
【裁判案由】    殺人等
【裁判全文】
臺灣彰化地方法院刑事判決                            九十年度重訴字第一六號
    公  訴  人  臺灣彰化地方法院檢察署檢察官
    被      告  陳清水
    指定辯護人  本院公設辯護人陳志忠
    被      告  庚○○
    選任辯護人  陳世煌律師
                劉嘉堯律師
    被      告  戊○○
    選任辯護人  鄭秀珠律師
                黃燕光律師
    被      告  乙○○
                丁○○
                丙○○
                己○○
    右四人共同
    指定辯護人  本院公設辯護人陳志忠
    被      告  甲○○
右列被告因殺人等案件，經檢察官提起公訴（九十年度偵字第二七九八、五○九一、
五五一二號），本院判決如左：
        主  文
陳清水殺人，處有期徒刑拾伍年，褫奪公權柒年。
庚○○傷害人之身體，因而致人於死，處有期徒刑捌年，褫奪公權肆年。
甲○○共同湮滅關係他人刑事被告案件之證據，處有期徒刑陸月，如易科罰金，以參
佰元折算壹日。
戊○○共同湮滅關係他人刑事被告案件之證據，處有期徒刑柒月。被訴殺人部分，無
罪。
乙○○、丁○○、丙○○、己○○均無罪。
        事  實
一、陳清水曾於民國八十八年間因違反槍砲彈藥刀械管制條例案件，經法院判處有期
    徒刑二年、緩刑五年確定，現仍在緩刑期間。緣戊○○與梁榮發間有債務糾紛，
    戊○○委由曾任職討債公司之陳清水代為處理，陳清水派人前往梁榮發住處催討
    債務，經梁榮發要求分期償付，並先交付新台幣（下同）六千元後，另約定九十
    年四月十日再償付一萬元，適逢友人鄭長福及綽號「小胖」（年籍詳卷）之人洽
    巧在梁榮發之住處，聊起有討債公司的人至住處催討票款並約定當天欲再前往取
    款一事，當日晚上八時二分五十五秒，陳清水以號碼0000000000號行
    動電話，撥打號碼0000000000號行動電話予梁榮發，欲收取一萬元，
    其後於當日二十三時三十七分二十一秒，再由梁榮發以所持號碼0000000
    000號行動電話，撥打陳清水前向甲○○借用之號碼0000000000號
    行動電話而與陳清水聯繫，雙方約於彰化縣芳苑鄉○○村○○路台十七線南下五
    十六公里處陳清水之舅舅乙○○與丙○○所合夥經營之花瑄ＫＴＶ處理，梁榮發
    因恐償付一萬元款項時突生枝節，遂與鄭長福搭乘綽號「小胖」之友人所駕車輛
    一同前往花瑄ＫＴＶ，其後渠等搭乘之車輛行至該ＫＴＶ店附近時，梁榮發復續
    以所持號碼0000000000號行動電話，於九十年四月十一日凌晨零時十
    五分三十六秒、同日凌晨零時十六分三十秒，連續撥打陳清水使用之號碼000
    0000000號行動電話二次而與陳清水聯繫，渠等搭乘之車輛行至該ＫＴＶ
    店門前時，適巧陳清水因收訊欠佳而在該ＫＴＶ店門前接聽梁榮發之來電，梁榮
    發與鄭長福先後下車後，鄭長福因不滿陳清水向梁榮發催討債務，下車後即走近
    陳清水，持所預藏身上之螺絲起子往陳清水臉部一揮，致陳清水受有左眉下方撕
    裂傷之傷害，陳清水驚恐之餘，大聲喊叫：被打！並迅即衝入店內辦公室，庚○○見狀先行衝至店內庫房拿取鋤頭柄一把衝出，鄭長福見庚○○持有鋤頭柄，唯
    恐不敵，乃轉身往綽號「小胖」所駕車輛停放方向跑，於靠近該車輛之際，仍為
    庚○○自後追上，庚○○因見陳清水遭襲血流滿面，遂基於傷害之犯意，持鋤頭
    柄朝鄭長福之頭部重擊一下，鋤頭柄因而斷成二截，庚○○並可得預見其擊打鄭
    長福頭部之行為，可能將因而導致鄭長福發生死亡之結果，陳清水見庚○○拿鋤
    頭柄衝出，亦隨即衝至庫房內拿取另一把鋤頭柄迅速衝至店門外，當時陳清水雖
    見庚○○手中握有斷裂之鋤頭柄一截，而鄭長福亦已因遭庚○○持鋤頭柄擊打頭
    部後，頭部血管破裂，血液逐漸滲出而血流滿面，然思及遭鄭長福持螺絲起子突
    襲劃傷臉部，血流滿面，憤恨難消，遂基於殺人之犯意，持鋤頭柄朝鄭長福之頭
    部猛力擊打多下，鄭長福因先遭庚○○持鋤頭柄重擊頭部，其後復遭陳清水持鋤
    頭柄猛擊頭部多次，因而不支倒臥於地，陳清水於鄭長福倒地後發現其身上藏有
    螺絲起子，推知其臉部之傷口應係該起子所劃傷，更加怒火中燒，遂又持該螺絲
    起子朝鄭長福之左眼眶下緣及右眼眶下緣各扎刺一下，致鄭長福因庚○○及陳清
    水前揭擊打及扎刺行為，而受有右側頂顳部５ｘ３．５公分創緣不規則深可見骨
    之裂傷、左側顏面骨扁塌變形、左眶下緣正中部１ｘ０．５公分圓孔傷、右眶下
    緣正中部０．５ｘ０．５公分圓孔傷、鼻部及右嘴角不規則裂傷、左頦部６．５
    ｘ２公分創緣不規則深可見骨之裂傷、下巴處４ｘ０．５公分挫傷、五處瘀血、
    頂骨區左眼框上ㄣ形線狀骨折、對應右側頂顳區裂傷區皮下瘀血、腦部右顳區蜘
    蛛膜下腔出血、小腦左葉蜘蛛膜下腔出血、左上顎骨及下顎骨粉碎性骨折及多顆
    牙齒脫落之傷害，當場死亡。陳清水於鑄成大錯後隨即駕駛前向甲○○所借得之
    車牌號碼ＰＫ─九三四一號自小客車逃離現場，乙○○見狀，竟基於教唆隱匿關
    係他人刑事案件證據之犯意，教唆庚○○將陳清水持以擊打鄭長福、事後棄置於
    現場、沾染有鄭長福血跡之鋤頭柄一支予以丟棄（乙○○涉嫌教唆庚○○隱匿關
    係他人刑事案件證據部分，未據起訴，應於全案確定後，由檢察官另行依法偵辦
    ），庚○○因乙○○之教唆，遂起意將上開陳清水所持用、沾有鄭長福血液之鋤
    頭柄一支（此部分因係關係陳清水刑事案件之證據，庚○○另涉嫌隱匿關係他人
    刑事案件證據部分，未據起訴，應於全案確定後，另由檢察官依法偵辦），連同
    其個人持以擊打鄭長福、其後斷裂之鋤頭柄一截（此部份因係關係庚○○自己刑
    事案件之證據，雖有隱匿，尚不成罪），丟入花瑄ＫＴＶ店後方之農田處而隱匿
    之。陳清水駕車逃離現場後，先將車牌號碼ＰＫ─九三四一號自小客車停放在彰
    化縣芳苑鄉永興村台十七線南下五十六公里處，並打電話告知甲○○其與他人打
    架出事，復於同日凌晨零時五十一分二十三秒，以號碼0000000000號
    行動電話，撥打號碼0000000000號行動電話給戊○○，請求戊○○駕
    車載送，並於同日凌晨一時一分四十四秒，再以號碼0000000000號行
    動電話，撥打號碼0000000000號行動電話給戊○○，催促戊○○儘速
    駕車前來，戊○○隨即駕駛車牌號碼ＱＴ─七七二六號自小客車，載同陳清水沿
    台十七線往北行駛，前往台中縣烏日鄉○○村○○路三八五巷十號甲○○住處，
    先拿取陳清水前放置在甲○○住處之衣服，陳清水、戊○○、甲○○三人隨即駕
    車前往台中市，於當日凌晨二時五十分四十六秒投宿位於台中市○○路○段一七
    八號愛丁堡汽車旅館二一三號房，陳清水即將身上沾有血跡鄭長福之衣褲及鞋子
    換下，並將沾有血跡之衣物交由戊○○及甲○○攜出丟棄，戊○○及甲○○即共
    同基於湮滅關係他人刑事案件證據之犯意，由戊○○駕上開車牌號碼ＱＴ─七七
    二六號自小客車，載同甲○○外出，欲前往彰化縣芳苑鄉取回陳清水前所停放之
    車牌號碼ＰＫ─九三四一號自小客車，於車輛行經台中市麻園第三橋附近時，由
    戊○○將前揭陳清水換下之沾血衣褲及鞋子交給坐於右前乘客座、較靠近橋邊之
    甲○○，由甲○○搖下車窗，將上開沾血之衣褲及鞋子丟入台中市麻園第三橋橋
    下之大排水溝內而湮滅之，丟棄之衣褲及鞋子亦均因遭水流沖走而滅失。嗣經警
    據報前往案發現場處理，在現場扣得螺絲起子一支，並於九十年四月十一日凌晨
    五時許，經庚○○之帶領，在該ＫＴＶ之店後門外農田處扣得陳清水持以擊打鄭
    長福之鋤頭柄一支及庚○○持以擊打鄭長福並斷裂之鋤頭柄其中一截（同時扣得
    無從證明與本件犯罪行為有直接關聯之鋤頭柄二支與手鋸一支），其後於九十一
    年十二月三十一日，經庚○○之告知，於彰化縣芳苑鄉○○村○○路永興段一九
    六號前，扣得庚○○持以擊打鄭長福並斷裂之鋤頭柄另一截。
二、案經彰化縣警察局二林分局報請臺灣彰化地方法院檢察署檢察官相驗偵查起訴。
        理  由
壹、有罪部分
一、訊據被告陳清水供承因遭鄭長福持銳器劃傷臉部，甚為氣憤，確有持鋤頭柄朝鄭
    長福頭部重擊多下，及於鄭長福不支倒地後，復持螺絲起子朝鄭長福之左右眼眶
    下緣各扎刺一下等情，雖否認有何殺人犯意，辯稱：伊係因為先被劃傷，一時氣
    憤才擊打死者，並無要致鄭長福於死地之意，並於嗣後翻異前詞，否認有何持螺
    絲起子朝鄭長福之左右眼眶下緣分刺一下之犯行云云。訊據被告庚○○供承確有
    在陳清水持鋤頭柄衝出之前，先持鋤頭柄衝出ＫＴＶ店門外，其後所持鋤頭柄斷
    裂成二截等情，雖否認右揭傷害致死犯行，辯稱：伊持鋤頭柄衝出ＫＴＶ店門外
    ，因欲勸架，以鋤頭柄敲打地上，鋤頭柄因而斷裂，並未擊打鄭長福云云。訊據
    戊○○供承於案發後駕車前往載送陳清水，先至甲○○住處拿取更換衣物，三人
    旋轉往台中市愛丁堡汽車旅館投宿，經陳清水換下身上之沾血衣褲及鞋子後，由
    伊駕車載甲○○前往彰化取車，於途中由甲○○將上開沾血衣褲及鞋子丟入台中
    市麻園第三橋下之大排水溝內等情，雖否認右揭犯行，辯稱：伊對甲○○要丟棄
    沾血衣褲及鞋子一事不知情云云。訊據被告甲○○供承於戊○○駕車載送陳清水
    至其住處拿取更換衣物後，三人旋轉往愛丁堡汽車旅館投宿，經陳清水更換身上
    之沾血衣褲及鞋子後，由戊○○駕車載伊前往彰化取車，於車子經過台中市麻園
    第三橋附近時，因伊坐於右前乘客座，較靠近橋邊，由戊○○將陳清水換下之沾
    血衣褲及鞋子拿給伊，再由伊丟入橋下大排水溝內等情。
二、惟查：
（一）被告陳清水部分
    查被告陳清水右揭犯罪事實，業據被告陳清水供承其如何遭鄭長福持銳器劃傷臉
    部，及於盛怒之下持鋤頭柄重擊鄭長福頭部多下，並於鄭長福不支倒地後，復持
    螺絲起子朝鄭長福之左右眼眶下緣各扎刺一下，隨即駕車逃離，其後尋求戊○○
    及甲○○協助更換沾血衣褲及鞋子等情不諱，核與證人即在場目擊之梁榮發於警
    訊時、偵查中及本院調查時證述之情節，及證人即在場目擊之綽號「小胖」之男
    子於偵查中證述之情節，以及證人即共同被告戊○○、乙○○、丁○○、丙○○
    、詹莉崧、甲○○等人證述關於案發前或案發後所見之情節相符，並有攝有陳清
    水左眉下方遭銳器劃傷之相片二張、案發現場相片十一張及號碼0000000
    000號、0000000000號行動電話通聯紀錄二份、鑑驗內容載明扣案
    沾有血跡之完整鋤頭柄一支，其上沾染之血跡ＤＮＡ型別，與死者鄭長福頭髮之
    ＤＮＡ型別及車牌號碼ＰＫ─九三四一號自小客車門檻上血跡ＤＮＡ型別均相同
    之內政部警政署刑事警察局鑑驗書一份附卷，以及沾染鄭長福血跡之鋤頭柄一支
    、螺絲起子一支扣案可資佐證。次查鄭長福經相驗確已死亡，經解剖鄭長福屍體
    結果，發現死者鄭長福受有右側頂顳部５ｘ３．５公分創緣不規則深可見骨之裂
    傷、左側顏面骨扁塌變形、左眶下緣正中部１ｘ０．５公分圓孔傷、右眶下緣正
    中部０．５ｘ０．５公分圓孔傷、鼻部及右嘴角不規則裂傷、左頦部６．５ｘ２
    公分創緣不規則深可見骨之裂傷、下巴處４ｘ０．５公分挫傷、五處瘀血、頂骨
    區左眼框上ㄣ形線狀骨折、對應右側頂顳區裂傷區皮下瘀血、腦部右顳區蜘蛛膜
    下腔出血、小腦左葉蜘蛛膜下腔出血、左上顎骨及下顎骨粉碎性骨折及多顆牙齒
    脫落之傷害，傷勢均集中於頭面部、裂傷挫傷比對鋤頭柄（長１３６公分，最寬
    徑３．５公分）吻合；兩圓孔傷比對螺絲起子吻合；鋤頭柄傷方向約７點朝３點
    方向，近乎平行；且死者前身無明顯防禦傷，兇手可能位於右後方先襲擊右頂顳
    區，導致死者右轉，拉著連續打擊左臉兩次傷及下巴、嘴角及左頦部；而死者傷
    勢很複雜，解剖結論只記載最後最嚴重的棍傷，是否前面還有傷勢，並不清楚，
    只是描述最後致命傷，另外死者眼下的兩個圓孔傷，彼此對稱，推定是靜態中所
    為等情，亦經臺灣彰化地方法院檢察署檢察官督同該署檢驗員相驗，復再督同中
    山醫院病理科醫師、該署榮譽法醫師蔡崇弘解剖屬實，制有相驗筆錄、法醫師解
    剖勘驗筆錄、相驗屍體證明書及解剖鑑定報告各一份，以及攝有鄭長福傷痕情狀
    之相驗解剖相片共三十六張附卷可憑，並據當時負責解剖之法醫師蔡崇弘於本院
    調查時到庭結證證述明確。再查被告陳清水供承當時因遭鄭長福持銳器劃傷臉部
    ，於盛怒之下，乃持鋤頭柄重擊鄭長福之頭部多次，而依前揭解剖鑑定報告所載
    及相驗解剖相片所攝死者頭部傷勢甚為嚴重，其下手甚猛，殺意顯然甚堅，且被
    告陳清水於鄭長福不支倒地後，復持螺絲起子朝鄭長福之左右眼眶下緣各扎刺一
    下，益見其於行凶之際確具有殺人之故意無訛，其事後空言辯稱並無殺人犯意云
    云，殊無足取。至於被告陳清水雖於事後翻詞否認曾持螺絲起子扎刺鄭長福之左
    右眼眶云云，惟查被告陳清水於本院九十年八月十六日第一次調查訊問時即供承
    確有拿起子扎鄭長福頭部等情在卷，後於本院九十年十一月七日調查訊問時亦再
    度供承係在鄭長福已經躺著不動時，拿起子刺被害人鄭長福等情，其後於本院九
    十一年一月七日調查訊問時三度供承伊將被害人打倒後，螺絲起子掉在地上，伊
    便撿起來朝鄭長福刺等情，嗣後於本院九十一年九月九日調查訊問時仍四度供承
    伊將死者打到倒地時，有一支螺絲起子在他手旁邊，伊拿起該起子往死者頭部刺
    等情，迨至本院九十一年十月七日調查訊問時復五度供承伊看被害人沒有動了，
    就丟下鋤頭柄，接著看到被害人手邊有一支螺絲起子，伊就拿起螺絲起子朝被害
    人臉部刺了兩下，伊當時想是被害人用螺絲起子傷害伊，所以伊才持螺絲起子刺
    被害人等情，而上開五次調查庭並先後歷經三任法官審訊，被告陳清水於其間亦
    未曾否認前情，又其供承扎刺動機係因想到被害人先用螺絲起子劃傷伊臉部，所
    以伊才持螺絲起子扎刺被害人，亦核與常情相符，並有扣案螺絲起子可資佐證，
    堪信其此部分自白應屬真實，其於事後空言翻異前詞，無非飾卸諉責之詞，要難
    採信。
（二）被告庚○○部分
    查被告庚○○右揭犯罪事實，業據其供承在陳清水持鋤頭柄衝出ＫＴＶ店門外前
    ，只有伊一人持鋤頭柄先行衝出ＫＴＶ店門外等情不諱，而被告庚○○確有持鋤
    頭柄擊打鄭長福一節，亦據證人即在場目擊之梁榮發迭次於警訊時、偵查中證述
    明確，核與證人即另一在場目擊之綽號「小胖」男子於偵查中證述之情節相符，
    並有案發現場相片十一張附卷，以及庚○○所持業已斷裂之鋤頭柄二截先後扣案
    可資佐證。次查鄭長福經相驗確已死亡，經解剖鄭長福屍體結果，發現死者鄭長
    福受有右側頂顳部５ｘ３．５公分創緣不規則深可見骨之裂傷、左側顏面骨扁塌
    變形、左眶下緣正中部１ｘ０．５公分圓孔傷、右眶下緣正中部０．５ｘ０．５
    公分圓孔傷、鼻部及右嘴角不規則裂傷、左頦部６．５ｘ２公分創緣不規則深可
    見骨之裂傷、下巴處４ｘ０．５公分挫傷、五處瘀血、頂骨區左眼框上ㄣ形線狀
    骨折、對應右側頂顳區裂傷區皮下瘀血、腦部右顳區蜘蛛膜下腔出血、小腦左葉
    蜘蛛膜下腔出血、左上顎骨及下顎骨粉碎性骨折及多顆牙齒脫落之傷害，傷勢均
    集中於頭面部、裂傷挫傷比對鋤頭柄（長１３６公分，最寬徑３．５公分）吻合
    ；兩圓孔傷比對螺絲起子吻合；鋤頭柄傷方向約７點朝３點方向，近乎平行；且
    死者前身無明顯防禦傷，兇手可能位於右後方先襲擊右頂顳區，導致死者右轉，
    拉著連續打擊左臉兩次傷及下巴、嘴角及左頦部；而死者傷勢很複雜，解剖結論
    只記載最後最嚴重的棍傷，是否前面還有傷勢，並不清楚，只是描述最後致命傷
    ，另外死者眼下的兩個圓孔傷，彼此對稱，推定是靜態中所為等情，亦經臺灣彰
    化地方法院檢察署檢察官督同該署檢驗員相驗，復再督同中山醫院病理科醫師、
    該署榮譽法醫師蔡崇弘解剖屬實，制有相驗筆錄、法醫師解剖勘驗筆錄、相驗屍
    體證明書及解剖鑑定報告各一份，以及攝有鄭長福傷痕情狀之相驗解剖相片共三
    十六張附卷可憑，並據當時負責解剖之法醫師蔡崇弘於本院調查時到庭結證證述
    明確。又查證人綽號「小胖」之男子於偵查中證稱伊看到庚○○持木棍先衝出來
    ... 鄭長福從店門口跑出來，因對方反追出來，鄭長福跑到車子右側，... 看見
    庚○○的棍子已打斷了，核與證人梁榮發於警訊時及偵查中迭次證稱確有目擊被
    告庚○○持鋤頭柄擊打鄭長福一致，亦核與共同被告陳清水於本院調查審理時一
    再陳稱其持鋤頭柄擊打鄭長福之前，已發現鄭長福臉部流血，於其持鋤頭柄衝出
    店外後，確有親見庚○○手中持有斷裂之鋤頭柄一截等情相符，而被告庚○○亦
    自承在陳清水持鋤頭柄衝出店外之前，當時伊手上已持有鋤頭柄先衝出店外而在
    現場（參見本院九十一年十月七日調查筆錄），足證於陳清水持鋤頭柄衝出店外
    擊打鄭長福頭部之前，被告庚○○業已先持鋤頭柄自鄭長福身後追出，而持鋤頭
    柄擊打鄭長福之頭部，並因而致鋤頭柄斷裂無訛。再查被告庚○○與鄭長福素無
    仇隙，本件復係因臨時看見陳清水遭鄭長福持銳器劃傷臉部，血流不止，基於為
    同事出氣而一時失慮持鋤頭柄擊打鄭長福之頭部，尚難遽認其下手擊打之初，已
    然具有殺人之犯意，惟其客觀上可得預見其持鋤頭柄擊打鄭長福頭部之行為，可
    能將因而導致鄭長福發生死亡之結果，自難辭傷害致死罪責，併此敘明。至於前
    揭庚○○所持斷裂為二截之鋤頭柄，經送內政部警政署刑事警察局鑑驗結果，雖
    未能檢驗出沾有鄭長福之血跡，惟查依前述證據顯示本件鄭長福係先遭被告庚○○持鋤頭柄襲擊頭部，而衡諸生活經驗，鄭長福頭部於甫遭擊打之際，因鋤頭柄
    係鈍器，擊打於人體外部，並非刺入人體內部，且有頭髮阻隔，雖鄭長福頭部遭
    外力擊打後，因外力壓迫將導致血管破裂而滲出血液，然其滲出之血液未必能於
    瞬間穿過頭髮而沾染於庚○○所持之鋤頭柄，此與被告陳清水係於鄭長福頭部業
    已受傷流血之際，再行持鋤頭柄擊打該業已流血之頭部多次，其所持鋤頭柄當然
    會沾染鄭長福之血跡，顯然有別，是被告庚○○所持前揭斷裂之鋤頭柄二截，雖
    未能檢驗出鄭長福之血跡反應，惟因衡諸常理，以鈍器第一次擊打有頭髮覆蓋之
    頭部，該鈍器未必即能瞬間沾染被害人受擊處其後逐漸滲出之血液，已如前所述
    ，是上開鑑定結果，尚不足據以反證被告庚○○必未持該鋤頭柄擊打鄭長福甚明
    ；況上開送鑑定較短之鋤頭柄一截，係被告庚○○遲至案發後歷經一年又八個月
    餘，嗣經本院羈押後，始於九十一年十二月三十日庭訊時告知本院其知悉上揭較
    短之鋤頭柄一截之置放位置，並經本院依其所示位置飭警往取扣案存證，然其間
    既已經過一年八月有餘，該較短之鋤頭柄一截是否因長期日曬風吹雨淋而影響鑑
    定結果，甚至有無經人為因素為不當處理，致影響鑑定之正確性，經本院一併函
    詢上開鑑定單位，據覆均無法研判，益見其不足以推翻前開人證及物證所顯示被
    告庚○○確有持該鋤頭柄擊打鄭長福頭部致鋤頭柄斷裂之事實。復查被告庚○○
    供承在陳清水持鋤頭柄衝出ＫＴＶ店門外前，伊已先持鋤頭柄衝出ＫＴＶ店門外
    等情不諱，倘如其事後辯稱所持鋤頭柄斷成二截係因「勸架」未果，敲擊地面所
    致，衡諸常理，其既會在場「勸架」，應係厭惡鬥毆之人，為何會於第一時間衝
    入庫房，先持鋤頭柄衝出ＫＴＶ店門外而充滿暴戾之氣？又被告庚○○於本院訊
    問時答稱該鋤頭柄係因用力擊打水泥地因而斷裂，衡諸常情，於木製之鋤頭柄撞
    擊水泥地面致能斷裂為二截，其敲擊之力量顯然甚鉅，是該接觸地面之鋤頭柄一
    端因與堅硬之水泥地面撞擊，應會殘留明顯之撞擊痕跡，惟經本院檢視該扣案斷
    裂之鋤頭柄二截末端，並未發現明顯之撞擊水泥地面痕跡，足見被告上開辯稱鋤
    頭柄係因「勸架」未果，因而敲擊水泥地面以致斷裂云云，要屬臨訟編撰之詞，
    尚無可取；而證人黃順興受被告庚○○之託於案發約一年後始到庭證稱伊於案發
    當時外出買檳榔，曾看見一個人拿棍子敲地上云云，核屬附和之詞，毫無足採。
    末查被告庚○○之選任辯護人雖為其辯稱本件之證人綽號「小胖」之男子及梁榮
    發所為證詞，或因僅於偵查中到庭證述，或因並未始終如一，因而認其證詞為不
    可採云云。惟查本件鄭長福命案，原僅係被告戊○○與證人梁榮發二人間金額萬
    餘元左右之債務糾紛，惟因被告陳清水介入討債及鄭長福介入協調，復因雙方酒
    後一時失控，竟衍生為人命傷亡，是本件相關在場人員於驚見此一命案發生之際
    ，無不語多保留，既恐自己涉案，亦憂遭人報復，故證人梁榮發雖於警方九十年
    四月十一日及同月十四日二次製作警訊筆錄時，刻意迴避保留，直至同月十九日
    及翌月九日警方訊問時，以及檢察官偵查時，始供承較為明確之目擊過程，而綽
    號「小胖」之男子更於偵查中表示因擔心遭報復而請求對其真實姓名年籍資料予
    以保密，經檢察官同意後，始行製作目擊本件命案過程之筆錄，是本院審酌證人
    梁榮發之歷次證詞，認以其於九十年四月十九日、同年五月九日於警方訊問時所
    為之證詞及於檢察官偵查時所為證詞較為可採，而證人梁榮發於該三次證詞內容
    ，就被告陳清水及庚○○部分，均一致明確證稱確有目擊該二人分持鋤頭柄擊打
    鄭長福，此與證人綽號「小胖」之男子於偵查中就目擊被告庚○○行為部分所證
    述之情節，及共同被告陳清水證述就其衝出店外後所目擊鄭長福頭部業已流血、
    庚○○手中持有斷裂之鋤頭柄一截等情節相符，已如前述，自堪信證人梁榮發與
    綽號「小胖」之男子二人前開就被告庚○○部分所為證詞為真實，其辯護人辯稱
    上開證人就被告庚○○部分所為證言不實云云，即無足採。至於證人林碧貞於本
    院九十一年二月二十七日訊問時證稱當時伊坐在櫃檯作帳，櫃檯有一點高度，聽
    到外面有爭吵，伊走出來看，伊出去時就已經看到外面躺一個人... 等語，顯然
    其係於鄭長福業已倒下之後，始行外出查看，當然無法目擊發生在鄭長福倒下之
    前，被告庚○○對鄭長福所為之擊打犯行，是證人林碧貞另於九十年五月十八日
    警訊時證稱伊親眼看見陳清水持鋤頭柄毆打鄭長福外，並無其他人參與云云，要
    屬有所保留，迴護他人之詞，自同無足採。
（三）被告戊○○部分
    查被告戊○○右揭犯罪事實，業據其供承確有於案發後駕車前往載送陳清水至甲○○住處拿取更換衣物，三人轉往愛丁堡汽車旅館投宿，供陳清水更換身上之沾
    血衣褲及鞋子，其後駕車載甲○○前往彰化縣芳苑鄉取車，於途中由甲○○將上
    開沾血衣褲及鞋子丟入台中市麻園第三橋下之大排水溝內等情不諱，而被告戊○○確實與甲○○二人就上開湮滅關係他人刑事被告案件證據具有犯意聯絡及行為
    分擔一節，亦據被告戊○○前於九十年四月十八日警訊時及本院九十一年一月七
    日調查訊問時迭次坦承不諱，核與證人即共同被告陳清水於偵查中及本院調查時
    證述之情節相符，而證人即共同被告甲○○更明確證稱當戊○○所駕車輛行經麻
    園第三橋附近時，因伊坐於右前乘客座，較靠近橋邊，是戊○○將陳清水換下之
    沾血衣褲及鞋子拿給伊，要順便丟掉等情，此外並有號碼0000000000
    號、0000000000號行動電話通聯紀錄二份、攝有愛丁堡汽車旅館、麻
    園第三橋等之事後查證相片十張及愛丁堡汽車旅館投宿紀錄一份附卷可資佐證，
    被告戊○○嗣於本院審理時空言否認上情，核屬事後推諉飾卸之詞，殊無足取。
（四）被告甲○○部分
    查被告甲○○右揭犯罪事實，業據其迭次於警訊時、偵查中及本院調查審理時供
    承不諱，核與證人即共同被告戊○○於警訊時及本院調查訊問時證述之情節，以
    及陳清水於偵查中及本院調查訊問時證述之情節相符，並有攝有愛丁堡汽車旅館
    、麻園第三橋等之事後查證相片十張及愛丁堡汽車旅館投宿紀錄一份附卷可資佐
    證。
（五）綜上所述，本件事證明確，被告陳清水、庚○○、戊○○、甲○○等人右揭犯
      行，均洵堪認定，應予依法論科。
三、核被告陳清水所為，係犯刑法第二百七十一條第一項之殺人罪。被告庚○○所為
    ，係犯刑法第二百七十七條第二項前段之傷害致人於死罪。被告戊○○、甲○○
    所為，均係犯刑法第一百六十五條之湮滅刑事證據罪。公訴人就上開被告戊○○
    湮滅刑事證據之犯行，已於起訴書之犯罪事實欄載明，雖未於證據並所犯法條欄
    論列此部份所犯法條，仍屬其起訴之範圍，應予敘明。又公訴人認被告庚○○所
    為係犯刑法第二百七十一條第一項之殺人罪，容有誤會，已論述於理由欄，惟因
    無損起訴事實之同一性，爰變更檢察官所引應適用之法條。被告戊○○、甲○○
    二人就前揭湮滅刑事證據犯行，有犯意聯絡及行為分擔，均為共同正犯。爰審酌
    被告陳清水持鋤頭柄重擊死者頭部多次，依前揭解剖鑑定報告所載及相驗解剖相
    片所攝死者頭部傷勢甚為嚴重，及被告陳清水於鄭長福不支倒地後，復持螺絲起
    子朝死者之左右眼眶下緣各扎刺一下，惡性顯然非輕，且迄今尚未賠償被害人家
    屬之損失，惟衡其係因遭鄭長福先持銳器劃傷臉部，於盛怒之下，始持鋤頭柄重
    擊鄭長福之頭部，犯後復已坦承大部分犯行，尚見悔悟之心等情，以及被告庚○○、戊○○、甲○○等人犯罪之動機、目的、手段及犯後態度等一切情狀，分別
    量處如主文所示之刑，被告陳清水、庚○○部分並分別諭知褫奪公權七年、四年
    ，被告甲○○部分並諭知易科罰金之折算標準，以資儆懲。末查扣案沾染鄭長福
    血跡之鋤頭柄一支及螺絲起子一支，雖係被告陳清水持以擊打、扎刺鄭長福之犯
    罪工具，另扣案業已斷裂之鋤頭柄兩截，雖係被告庚○○持以擊打鄭長福之犯罪
    工具，惟因上揭犯罪工具，其中鋤頭柄部分係花瑄ＫＴＶ庫房存放之物，而螺絲
    起子係鄭長福所隨身攜帶之物，均非被告陳清水或庚○○所有，依法尚不得併予
    宣告沒收。至於其餘為警同時查扣之完整鋤頭柄二支及手鋸一支，尚乏積極確切
    之證據足證係屬本案之犯罪工具，自無從予以宣告沒收，均附此敘明。
貳、無罪部分：
一、公訴意旨另略以：被告戊○○、乙○○、丁○○、丙○○及己○○等人因聞訊陳
    清水遭毆，心中氣憤不平，故均先後持鋤頭柄衝至門外，見陳清水血流滿面，亦
    均基於殺人之犯意聯絡，分持鋤頭柄朝鄭長福之頭部毆打，鄭長福因遭陳清水等
    人毆擊頭部因而不支倒地死亡，因認被告戊○○、乙○○、丁○○、丙○○及己○○等五人亦均涉有刑法第二百七十一條第一項共同殺人罪嫌云云。
二、按犯罪事實應依證據認定之，無證據不得推定其犯罪事實，又不能證明被告犯罪
    者，應諭知無罪之判決，刑事訴訟法第一百五十四條、第三百零一條第一項分別
    定有明文。而刑事訴訟法上所謂認定犯罪事實之證據，係指足以認定被告確有犯
    罪行為之積極證據而言，該項證據自須適合於被告犯罪事實之認定，始得採為斷
    罪資料，最高法院二十九年上字第三一０五號著有判例可稽。又認定犯罪事實所
    憑之證據，無論係直接證據或間接證據，其為訴訟上之證明，須於通常一般之人
    均不致有所懷疑，而得確信其為真實之程度者，始得據為有罪之認定，倘其證明
    尚未達到此一程度，而有合理之懷疑存在，復無其他調查途徑可尋，法院即應為
    無罪之判決，最高法院七十六年台上字第四九八六號判例足資參照。
三、查公訴人認被告戊○○、乙○○、丁○○、丙○○、詹莉崧等五人涉有前揭共同
    殺人犯行，無非係以證人梁榮發於警訊時及偵查中證稱目擊被告戊○○、乙○○
    、丁○○三人手上亦持有鋤頭柄等語，以及證人綽號「小胖」男子於偵查中證稱
    目擊被告戊○○、乙○○、丁○○、丙○○、詹莉崧均有持鋤頭柄擊打鄭長福等
    語，及依據解剖鑑定報告及法醫師蔡崇弘之證詞，死者鄭長福之傷勢很複雜，應
    非僅陳清水一人擊打所致，以及扣案之鋤頭柄四支、螺絲起子一支、手鋸一支等
    物可佐為其主要論據。訊據被告戊○○、乙○○、丁○○、丙○○、詹莉崧等人
    均矢口否認涉有何右揭共同殺人犯行，均辯稱：渠等並未持鋤頭柄在場，更未參
    與擊打鄭長福等語。經查：（一）被告戊○○辯稱伊當時係在包廂內，經陪唱小
    姐告知外面發生吵架，才外出查看一節，核與證人即當時陪唱小姐施淑環、同桌
    友人陳允守到庭證述之情節相符；另被告乙○○辯稱伊當時走出店外，看到陳清
    水將棍子丟掉，便責罵陳清水如此惹事，伊生意要怎麼做一節，核與證人即當時
    服務於ＫＴＶ店門旁櫃檯之員工林碧貞到庭證述之情節相符；又證人即共同被告
    陳清水證稱於伊衝出ＫＴＶ店外前，被告丁○○業已在場，但未見丁○○手中持
    有鋤頭柄等語，是證人梁榮發於警訊時、偵查中證稱目擊被告戊○○、乙○○、
    丁○○三人手上亦均持有鋤頭柄云云，是否屬實，已非無疑，況證人梁榮發亦證
    述並未目擊被告戊○○、乙○○、丁○○三人有何持鋤頭柄擊打鄭長福之行為，
    是縱證人梁榮發上開所證非虛，亦難以其證詞遽認被告戊○○、乙○○、丁○○
    三人有何起訴書所指陳之共同殺人犯行甚明。（二）次查證人綽號「小胖」之男
    子於偵查中固證稱目擊被告戊○○、乙○○、丁○○、丙○○、詹莉崧等人亦均
    有持鋤頭柄擊打鄭長福等語，惟其此部分所為證詞，核與證人梁榮發就此部分證
    稱僅目擊被告戊○○、乙○○、丁○○三人手上持有鋤頭柄，並未目擊渠等有何
    持鋤頭柄擊打鄭長福之行為，二者所證內容顯有差異，此外復無其他具體事證可
    佐其前揭證詞，而該綽號「小胖」男子於接受檢察官偵訊後，行蹤飄忽，其原申
    設之戶籍，亦因久未實際居住於該址，而經高雄市三民區戶政事務所依法核准逕
    為住址變更登記於該戶政事務所所在地址，經本院一再傳訊，亦均無法送達該證
    人而無法傳訊到案，而其戶籍地址既經戶政事務所逕為住址變更登記於戶政事務
    所所在地址，顯然亦無從飭警拘提到案，是本件實難僅憑綽號「小胖」之男子個
    人於偵查中所為之單一證述，逕認渠等已有起訴書所載之共同殺人犯行。（三）
    另查依解剖鑑定報告所載死者鄭長福之傷勢固然甚為複雜，然仍無從以死者之傷
    勢複雜，逕行推認被告戊○○、乙○○、丁○○、丙○○、詹莉崧等人必然均有
    持鋤頭柄參與擊打鄭長福，是公訴人此部份推論，尚屬臆測，自無足取。（四）
    末查扣案沾染鄭長福血跡之鋤頭柄一支及螺絲起子一支，係被告陳清水持以擊打
    、扎刺鄭長福之犯罪工具，另扣案業已斷裂之鋤頭柄兩截，係被告庚○○持以擊
    打鄭長福之犯罪工具，均如前述，其餘雖尚有完整之鋤頭柄二支及手鋸一支扣案
    ，然本件尚乏積極確切之證據足證被告戊○○、乙○○、丁○○、丙○○、詹莉
    崧等人確實持有鋤頭柄，或進而持鋤頭柄擊打鄭長福之行為，已如前述，是亦無
    從以其餘扣案之二支鋤頭柄，推斷其屬被告戊○○、乙○○、丁○○、丙○○、
    詹莉崧等人用以擊打鄭長福之犯罪工具，至於扣案之手鋸一支，綜觀全卷，核與
    本件殺人犯行並無任何具體關聯，自亦不足資為認定本件起訴書所載殺人犯行之
    依據。
四、綜上所述，公訴人所提出之證據，尚難證明被告乙○○、丁○○、丙○○、詹莉
    崧等四人有何其起訴書所載之共同殺人犯行，以及被告戊○○除另犯有前揭已論
    罪處刑部分外，其餘於其起訴書所載之共同殺人犯行，此外，復查無其他積極確
    切之證據足認被告等人確有公訴人所指之此部分犯行，揆諸首揭法條及判例意旨
    ，自應就此部分諭知無罪之判決。
據上論斷，應依刑事訴訟法第二百九十九條第一項前段、第三百條、第三百零一條第
一項前段，刑法第二十八條、第二百七十一條第一項、第二百七十七條第二項前段、
第三十七條第二項、第四十一條第一項前段，罰金罰鍰提高標準條例第一條前段、第
二條，判決如主文。
本案經檢察官黃淑媛到庭執行職務。
中      華      民      國      九十二      年      四      月    九    日
                                臺灣彰化地方法院刑事第三庭
                                    法      官  李  進  清
右為正本係照原本作成。
如不服本判決，應於判決送達後十日內向本院提出上訴狀( 須附繕本 )。
告訴人或被害人對於判決如有不服具備理由請求檢察官上訴者，其上訴期間之計算係
以檢察官收受判決正本之日期為準。
                                    法院書記官  張  木  松
中      華      民      國      九十二      年      四      月   十五   日
刑法第二百七十一條
殺人者，處死刑、無期徒刑或十年以上有期徒刑。
前項之未遂犯罰之。
預備犯第一項之罪者，處二年以下有期徒刑。
刑法第二百七十七條
傷害人之身體或健康者，處三年以下有期徒刑，拘役或一千元以下罰金。
犯前項之罪，因而致人於死者，處無期徒刑或七年以上有期徒刑，致重傷者，處三年
以上，十年以下有期徒刑。


司法院資訊處製作；財團法人民間司法改革基金會備份。
